臺灣高等法院臺南分院刑事判決　　　　　 九十一年度交上訴字第五八七號　　 Ｃ
　　　上　訴　人　臺灣臺南地方法院檢察署檢察官
　　　上　訴　人
　　　即　被　告　甲　○　○
右上訴人因被告過失致死案件，不服臺灣臺南地方法院八十九年度交訴字第四三七號
中華民國九十一年一月十七日第一審判決（起訴案號：臺灣臺南地方法院檢察署八十
九年度偵字第一二一六０號），提起上訴，本院判決如左：
      主      文
原判決撤銷。
甲○○因過失致人於死，處有期徒刑肆月，如易科罰金，以參佰元折算壹日。
      事      實
一、甲○○明知拼裝馬達三輪車未經核准領用牌照不得行駛上路，竟仍於民國八十九
    年四月二十日深夜二十三時許，無照駕駛未懸掛號牌之拼裝馬達三輪車，沿台一
    七四線縣道由西往東方向行駛，行經該縣道林鳳營橋上時，其本應注意車輛行駛
    時，夜間應使用燈光及其馬達三輪車之車尾部警示燈應保持功能正常，以提醒後
    方來車注意，避免追撞肇事，而依當時情形，又無不能注意之情事，其能注意竟
    疏未注意該輛馬達三輪之車尾警示燈故障不亮，已無警示功能仍冒然行駛上路，
    適於同一時、地，施志勝騎駛車號ＭＷＨ─６７６號重型機車，沿台一七四線縣
    道同向自後行駛而至，施志勝本亦應注意駕駛之車前狀況，隨時採取必要之安全
    措施及機車在同一車道行駛時，後車與前車之間應保持隨時可以煞停之距離，其
    能注意亦疏未注意車前狀況且未保持隨時可以煞停之安全距離，致追撞同向在前
    之甲○○上開馬達三輪車，施志勝並因而人車倒地，受有頭胸腹鈍挫傷之傷害，
    經緊急送醫救治後，仍因多發性損傷合併內出血不治死亡。車禍事故發生後，甲
    ○○即託人以電話報警，經台南縣警察局麻豆分局鳳林派出所員警到場處理，在
    警員尚不知何人為肇事車輛之駕駛人前，甲○○主動表示其為駕駛人並自首犯行
    ，接受裁判。
二、案經臺灣台南地方法院檢察署檢察官相驗後自動檢舉偵查起訴。
      理      由
一、訊據上訴人即被告甲○○對於右開時、地駕駛拼裝馬達三輪車遭被害人施志勝自
    後騎車撞及，致被害人施志勝死亡之事實均坦承不諱，核與目擊證人即被告甲○
    ○之配偶蔡林月霞於警訊中所陳及目擊證人即被告甲○○之孫子蔡嘉育於檢察官
    偵訊時到庭陳證之情節相符，復有台南縣警察局道路交通事故調查報告表一紙、
    事故現場照片七幀在卷可資佐證，而死者施志勝係因本件車禍死亡，亦經臺灣台
    南地方法院檢察署檢察官督同法醫師相驗明確，並製有勘驗筆錄、驗斷書及相驗
    屍體證明書等附卷可憑。被告雖辯稱：伊之三輪車尾燈係遭撞及後始故障，其並
    無過失，又其當日是要載西瓜給其女兒販賣，並非伊載送西瓜要賣云云。經查：
  (一)按慢車擅自加裝輔助引擎行駛者，依汽車之拼裝車處理；拼裝車輛，未經核准領
    用牌照行駛者，處汽車所有人新台幣三千六百元以上七千二百元以下罰鍰，並禁
    止其行駛，道路交通安全規則第一百十九條第二項、道路交通管理處罰條例第十
    二條第一項第二款分別定有明文。次按汽車（均含機車）行駛時，駕駛人應注意
    車前狀況，並隨時採取必要之安全措施；汽車在同一車道行駛時，後車與前車之
    間應保持隨時可以煞停之距離；汽車行駛時，夜間應使用燈光，道路交通安全規
    則第九十四條第三項、第一項、第一百零九條第一款亦分別規定甚明。
  (二)本件被告甲○○明知該輛拼裝馬達三輪車未經核准領用牌照不得行駛，竟仍違規
    行駛上路，而其本身既有經考領機車駕駛執照，理亦應注意前述交通安全規則，
    而案發當時天候晴朗、柏油路面、夜間有照明、雙線道、標線清晰、有快慢車道
    劃分、路面乾燥無缺陷、道路上未有任何障礙物、視距良好、限速六十公里等情
    ，亦有上述道路交通事故調查報告表載明可考，據此判斷，足見依當時狀況被告
    及被害人施志勝客觀上並無不能注意之情狀，而觀之被告所駕駛之該輛拼裝馬達
    三輪車不僅老舊且車尾警示燈處早已銹蝕脫陋不堪，有卷附之現場相片可憑，被
    告亦自承該輛三輪車已駕駛有十年多等語明確（見臺灣台南地方法院檢察署八十
    九年度相字第六一七號相驗卷第五五頁），況該三輪車之車尾燈早已故障不亮，
    並無警示功能等情，復據證人即本件車禍現場處理員警姜俊暉於原審審訊時到庭
    陳證：「（問：當時情形？）當時到現場時被告的三輪車車尾燈已車繡不是撞到
    後才毀損。（提示照片）就是警訊照片第二張所指的，現場是上坡方向，三輪車
    除後方有撞及的痕跡，其餘無。我們比救護人員早到，就是照片的樣子。當時死
    者就是這樣，機車在他的左手邊。機車龍頭都壞了。據被告說又一部機車壓過被
    害人，未攔住，照明設備正常運作。到現場時車燈已無亮。電池已掉無法判斷。
    燈殼也已斷了。隔天勘驗時，車燈已生銹，是壞很久，不可能會亮。電線也壞了
    。不是正常的。電線是指接電燈的地方」等語綦詳（見臺灣臺南地方法院九十年
    三月二十七日訊問筆錄），足見被告辯稱車尾燈係遭撞及後始故障云云，顯係卸
    責之詞，不足採信。
  (三)又本件經送請臺灣省臺南區車輛行車事故鑑定委員會鑑定結果亦認「被告駕駛馬
    達三輪車，夜間行駛車尾部警示燈光欠完善，為肇事次因」，雖臺灣省車輛行車
    事故覆議鑑定委員會認「不能僅憑一方之詞遽予覆議」，惟本院認被告本應注意
    且能注意其車輛行駛時，夜間應使用燈光及該馬達三輪車之車尾部警示燈應保持
    功能正常，以提醒後方來車注意，避免追撞肇事，其能注意竟疏未注意該輛馬達
    三輪之車尾警示燈故障不亮，已無警示功能而仍冒然行駛上路，而被害人施志勝
    亦應注意且能注意而疏未注意車前狀況且未保持隨時可以煞停之安全距離，致追
    撞同向在前之被告甲○○上開馬達三輪車，施志勝並因而人車倒地不治死亡，被
    告及施志勝均有違前開規定之注意義務，其二人上述駕駛行為，顯均有過失。而
    被害人施志勝因未注意車前狀況且未保持隨時可以煞停之安全距離，雖與有過失
    ，然仍不能因此解免被告之罪責。
  (四)又被告於原審及本院調查、審理中並未供稱其平日係以載運西瓜四處販賣為生，
    而刑法所謂業務，係指個人基於其社會地位繼續反覆所執行之事務，本件被告於
    本院調查及審理中係供稱「伊是只有收成時才有在賣，當時是要載西瓜到柳營夜
    市我女兒那邊」等語，此外並無證據證明被告被告平日以販賣西瓜為業，亦無法
    證明被告駕駛上開馬達三輪車為其附隨業務，因而本院認本件被告並非從事業務
    之人，併此明。
  (五)綜上所述，本件被害人施志勝係因此次車禍不治死亡，是被告甲○○之過失駕駛
    行為，與被害人之死亡結果間，具有相當因果關係，從而，本件事證已甚明確，
    被告前揭犯行，堪以認定。
二、核被告甲○○所為，係犯刑法第二百七十六條第一項之過失致人於死罪。又被告
    係無照駕車因而致人死亡，應依道路交通管理處罰條例第八十六條第一項規定加
    重其刑。另其肇事後未被有偵查權之公務員或機關發覺其為犯嫌前，留在事故現
    場向到場處理之警員自承犯行，進而接受裁判，此業經被告供明在卷可按，被告
    行為合乎自首之要件，應依刑法第六十二條前段減輕其刑，並依法先加後減之。
三、原審予以論罪科刑，並量處有期徒刑肆月，如易科罰金，以參佰元折算壹日，固
    非無見。惟查：本件無法證明被告係屬業務上之行為，原審遽予認定被告係屬業
    務上過失致死之犯行，即有未洽。被告上訴意旨猶執前詞，否認犯罪，及檢察官
    依告訴人之請求上訴，指摘原判決量刑過輕不當，雖均不足採，惟原判決既有可
    議，自應由本院將原判決撤銷改判。爰審酌被告之品行、應負過失責任之程度即
    其非肇事主因、造成被害人死亡之結果及其犯後尚未與死者家屬達成民事和解等
    一切情狀，量處有期徒刑四月，並諭知易科罰金之折算標準，以資懲儆。
據上論斷，應依刑事訴訟法第三百六十九條第一項前段、第三百六十四條、第二百九
十九條第一項前段、道路交通管理處罰條例第八十六條第一項、刑法第二百七十六條
第一項、第六十二條前段、第四十一條第一項前段，罰金罰鍰提高標準條例第一條前
段、第二條，判決如主文。
本案經檢察官楊治宇到庭執行職務。
中    華    民    國      九十一      年      六      月      十二      日
                                  臺灣高等法院臺南分院刑事第六庭
                                      審判長法官  顏    基    典
                                            法官  戴    勝    利
                                            法官  高    明    發
右正本證明與原本無異。
不得上訴。
                                      法院書記官  呂    嘉    文
中    華    民    國      九十一      年      六      月     十三       日
附錄法條：
刑法第二百七十六條：因過失致人於死者，處二年以下有期徒刑、拘役或二千元以下
                    罰金。
                    從事業務之人，因業務上之過失犯前項之罪者，處五年以下有
                    期徒刑或拘役，得併科三千元以下罰金。
